【裁判字號】    98,勞訴更(一),2
【裁判日期】    990408
【裁判案由】    確認僱傭關係存在 等
【裁判全文】
臺灣高雄地方法院民事判決         98年度勞訴更(一)字第2號
原      告  乙○○
訴訟代理人  劉家榮律師
被      告  陽信商業銀行股份有限公司
法定代理人  丁○○
訴訟代理人  甲○○
            丙○○
上列當事人間請求確認僱傭關係存在等事件，經本院於民國99年
3月22日言詞辯論終結，判決如下：
    主  文
確認兩造間之僱傭關係存在。
被告應自民國九十七年十二月二十五日起至原告復職日止，按月
給付原告新台幣參萬壹仟柒佰陸拾元，及各自各該月五日起至清
償日止，按年息百分之五計算之利息。
訴訟費用由被告負擔。
    事  實  及  理  由
一、原告主張：
  (一)原告自民國87年5 月11日起受僱於被告，派任被告旗山分行
    （下稱旗山分行）擔任初級辦事員，每月薪資新台幣（下同
    ）31,760元（下稱系爭勞動契約）。原告於97年8 月29日上
    午11時30分許，駕車搭載訴外人即旗山分行經理王元宏、副
    理陳新發，出外拜訪客戶，與訴外人李雲廷餐敘間，經客戶
    招待藥酒，因不勝酒力致無法駕車，而由副理陳新發開車載
    回旗山分行；嗣原告於當日下班駕車返家途中，因酒駕等過
    失，與訴外人黃薇珊發生車禍，並因不能安全駕駛動力交通
    工具及肇事致人傷害逃逸等罪，經鈞院以97年度審交訴字第
    226 號（下稱系爭刑案）判處應執行有期徒刑8 月、緩刑2
    年確定。而被告於97年12月24日以陽信總行政字第97000180
    53號令（下稱系爭人令），以原告「營業時間內且在無客戶
    之情況下買酒回分行與單位經理酗酒」、「於97年8 月29日
    因酒醉（酒測值1.225%）於店家前嘔吐滿地及酒駕肇事等」
    ，嚴重行為失檢損害被告形象，違反「陽信銀行工作規則」
    （下稱系爭工作規則）第18條、第66條第10款規定，予以大
    過2 次，並依系爭工作規則第13條第9 款規定，不經預告，
    自97年12月25日起終止系爭勞動契約。
  (二)惟原告於97年8 月29日與客戶飲酒，未影響業務之進行，亦
    無造成被告損失，且系爭工作規則並無不得飲酒之規範，況
    原告係為拓展及維護業務，而與地方人士及客戶飲酒。又原
    告所犯酒駕及肇事逃逸等公共危險罪，已與被害人黃薇珊和
    解，且係於下班後始發生，亦未見有何投訴、抱怨等影響被
    告形象情事，是被告以最嚴重解職處分，顯不公平，亦與勞
    動基準法（下稱勞基法）第12條第1 項第4 款「情節重大」
    之要件不符。再者，被告於97年12月24日所發佈之系爭人令
    ），未以勞基法第12條第1 項第4 款為終止契約之依據，直
    至98年8 月間始引用前開條款，顯已逾30日之除斥期間。綜
    上，被告終止系爭勞動契約並不合法，系爭勞動契約仍屬存
    在，是被告仍應給付原告自97年12月25日起至原告復職日止
    ，每月薪資31,760元。為此，爰依系爭勞動契約及民法第48
    7 條規定，提起本件訴訟。
  (三)並聲明：(1)確認兩造間之僱傭關係存在。(2)被告應自97年12
    月25日起至原告復職日止，按月給付原告31,760元，及各自
    各該月5 日起至清償日止，按年息百分之5 計算之利息。
二、被告則以：
  (一)原告於97年8 月29日，與旗山分行經理王元宏、副理陳新發
    外出飲酒，回程時已酒醉，而由副理陳新發開車返回旗山分
    行，是原告已酒醉不省人事，當然影響業務之進行；且原告
    於當日下班後，在旗山分行前之水果攤、銀樓等店家前嘔吐
    滿地，影響被告形象，更於酒醉之情況下，不聽旁人極力勸
    阻，執意駕車，途中與機車騎士黃薇珊發生車禍，而原告於
    事故後，經抽血檢驗之換算呼氣酒精濃度為每公升1.225 毫
    克，觸犯公共危險罪責，經鈞院以系爭刑案判處罪刑，嚴重
    損害被告形象，已屬違反系爭工作規則情節重大。又被告稽
    核人員於97年12月8 日下午2 時40分，前往旗山分行查核，
    發現原告、經理王元宏及訴外人黃基宏於3 時20分許（銀行
    對外營業時間至下午3 時30分），始自外返回旗山分行，滿
    口酒味，且經稽核人員進行稽核調查及對旗山分行行員訪談
    ，得知經理王元宏經常帶原告及黃基宏同行喝酒，分行外每
    星期約1 、2 次、分行內每月約1 、2 次。而被告為一金融
    機構，首重公司之信用及商譽，原告酒駕肇事及經常飲酒行
    為，必使民眾對被告之經營及商譽產生質疑，嚴重損害被告
    之形象，實難期待被告採用解僱以外之懲處手段而繼續其僱
    傭關係，是被告終止系爭勞動契約，自屬適法有據。
  (二)並聲明：駁回原告之訴。
三、兩造不爭執之事項及簡化之爭點為：
  (一)兩造不爭執事項：
  1.原告自87年5 月11日起至97年12月24日止，受僱被告而派任
    旗山分行，月薪31,760元（底薪29,960元及午餐津貼1,800
    元）。
  2.原告於97年8 月29日11時30分許，開車搭載經理王元宏、副
    理陳新發出外拜訪客戶，與李雲廷餐敘間，飲用酒類，並因
    不勝酒力無法駕車，而由副理陳新發開車載回旗山分行。
  3.原告於97年8 月29日下班駕車返家途中，與黃薇珊發生車禍
    ，經本院以97年度審交訴字第226 號刑事判決認犯不能安全
    駕駛動力交通工具、肇事致人傷害逃逸等罪，判處應執行有
    期徒刑8 月、緩刑2 年確定。
  4.被告以原告違反系爭工作規則第18條及第66條第10款規定予
    以記2 次大過，並依系爭工作規則第13條第9 款規定，不經
    預告終止系爭勞動契約。
  (二)兩造爭執事項：
  1.被告不經預告終止系爭勞動契約，是否合法？系爭勞動契約
    是否仍繼續存在？
  2.原告請求給付薪資部分，有無理由？
四、按確認法律關係之訴，非原告有即受確認判決之法律上利益
    者，不得提起之，民事訴訟法第247 條第1 項定有明文。所
    謂即受確認判決之法律上利益，係指法律關係存否不明確，
    原告在法律上之地位有不安之狀態存在或受侵害之危險，而
    此種不安之狀態或危險，能以確認判決除去者而言（最高法
    院52年台上字第1240號判例意旨參照）。本件原告主張被告
    非法解僱，系爭勞動契約仍有效存在，惟為被告所否認，則
    系爭勞動契約法律關係是否存在，自足以影響原告之私法上
    地位，而上開不安之狀態，非不得以本件確認判決將之除去
    ，揆諸前揭規定及說明，原告提起本件訴訟，應有確認利益
    ，先予敘明。
五、前揭不爭執事項，業據原告提出勞資爭議調解委員會議紀錄
    1 份、系爭工作規則1 份、系爭人令1 份、系爭刑案判決書
    1 份（見本院98年度審勞訴字第18號卷第10至24頁）等為證
    ，並有被告所提出之系爭勞動契約1 份、查核報告1 份、人
    事評審小組會議紀錄1 份、常務董事會議事錄1 份（本院審
    卷第77頁、第80至85頁、第87至90頁）等附卷可稽，堪認為
    真實。茲就兩造之爭點，析述本院得心證之理由如下：
  (一)被告不經預告終止系爭勞動契約，是否合法？系爭勞動契約
    是否仍繼續存在？
  1.按「雇主依前項第1 款、第2 款及第4 款至第6 款規定終止
    契約者，應自知悉其情形之日起，30日內為之」，勞基法第
    12條第2 項定有明文。查，被告自97年12月8 日起至11日止
    ，派員前往旗山分行稽核，而於97年12月12日作成查核報告
    ，被告人事評審小組會議（下稱人評會）於97年12月19日依
    前開查核報告作成決議，認原告行為違反系爭工作規則第18
    條、第66條第10款規定，予以記2 次大過，並依系爭工作規
    則第13條第9 款規定，不經預告自97年12月25日起終止系爭
    勞動契約，有前開查核報告及系爭人令各1 份可按；據此，
    被告係於97年12月19日方知悉原告違反系爭工作規則，被記
    滿2 大過之情節重大，於98年12月24日通知終止契約，是被
    告自知悉之日起至終止時止，未逾30日之除斥期間。又經核
    勞基法第12條第2 項規定，其規範重點在於應於知悉其情形
    之日起，30日內終止契約，且系爭工作規則第13條規定實為
    將勞基法第12條之明文化；而被告於知悉後30日內，已終止
    系爭勞動契約，業如前述，自無所謂逾30日之除斥期間。從
    而，原告主張系爭人令，未以引用勞基法第12條第1 項第4
    款為依據，直至98年8 月間始引用前開條款，顯已逾30日之
    除斥期間云云，即屬無據。合先敘明。
  2.按「勞基法第12條第1 項第4 款規定，勞工有違反勞動契約
    或工作規則，情節重大者，雇主得不經預告終止契約。所謂
    『情節重大』，係屬不確定之法律概念，不得僅就雇主所訂
    工作規則之名目條列是否列為重大事項作為決定之標準，須
    勞工違反工作規則之具體事項，客觀上已難期待雇主採用解
    僱以外之懲處手段而繼續其僱傭關係，且雇主所為之懲戒性
    解僱與勞工之違規行為在程度上須屬相當，方符合上開勞基
    法規定之「情節重大」之要件。則勞工之違規行為態樣、初
    次或累次、故意或過失違規、對雇主及所營事業所生之危險
    或損失、勞雇間關係之緊密程度、勞工到職時間之久暫等，
    均為是否達到懲戒性解僱之衡量標準」（最高法院95年度台
    上字第2465號判決要旨參照）。次按「員工有下列情事之一
    者，本行得不經預告終止勞動契約：(9)當年度經功過相抵累
    計記大過三次或一次記大過兩次，且符合法定解雇事由者」
    、「員工應忠勤競業，遵守法令及本行各項規章，以誠實、
    清廉、勤勉精神，貫徹本行親切、禮貌、效率、誠信服務信
    念，共圖本行業務發展及永續經營」、「凡員工有下列情形
    之一經查證屬實者，得予記大過、減薪或降級：(10)行為失檢
    或具不良嗜好，有具體事實，嚴重損害本行形象者」；系爭
    工作規則第13條第1 項第9 款、第18條、第66條第1 項第10
    款分別定有明文。又按「凡員工有下列情形之一經查證屬實
    者，得予申誡：(3)服務態度欠佳或言行不檢，情節輕微者。
    (4)擾亂工作秩序、擅離工作崗位者。(6)擅離職守，影響業務
    ，情節輕微者」、「凡員工下列情形之一經查證屬實者，得
    予記過：(1)行為失檢或有不良嗜好或無故擅離職守或工作不
    力，足以致本行財務或信譽受損害者」，系爭工作規則第64
    條第3 、4 、6 款、第65條第1 款亦有明文。
  3.查，原告於97年8 月29日下班駕車返家途中，因酒醉駕車而
    與黃薇珊發生車禍，涉犯不能安全駕駛動力交通工具及肇事
    致人傷害逃逸等罪，經本院以系爭刑案判處應執行有期徒刑
    8 月、緩刑2 年確定，已如前述。惟原告前開酒醉駕車致肇
    事等行為，雖屬「行為失檢」，然該事故發生時間，係於下
    班後，個人私生活領域中之情事；且依一般社會通常觀念，
    酒醉駕車及肇事逃逸所涉及者，為自我行為管控能力、負責
    能力及私德等個人問題，與該人所任職或服務之公司，並無
    必然之關係。換言之，一般民眾並不因原告酒醉駕車等行為
    ，而對於其所任職之公司即被告之經營或商譽產生質疑。又
    原告前開下班後酒醉駕車行為，經核尚不致於導致勞動關係
    進行受到干擾，而有賦予雇主立即終止勞動契約關係權利之
    必要，即依本件原告「行為失檢」之情節，客觀上並無所謂
    已難期待雇主採用解僱以外之懲處手段而繼續其僱傭關係。
    從而，依客觀情事綜合判認，原告酒醉駕車等行為並未「嚴
    重損害被告形象」，亦與勞基法第12條第1 項第4 款所定「
    情節重大」之要件不符；是被告以此認原告違反系爭工作規
    則第18條、第66條第10款規定，予以記2 次大過，並依系爭
    工作規則第13條第9 款規定，不經預告終止系爭勞動契約，
    顯屬過當，自難認為合法。再者，原告雖於97年8 月29日下
    班後，在旗山分行前之水果攤、銀樓等店家前，因酒醉而嘔
    吐滿地；惟依通常觀念，此種行為只會使人覺得是生理反應
    或不乾淨，尚未達所謂「行為失檢」或「損害被告形象」之
    程度，附此說明。
  4.觀之被告97年12月12日稽核總管理處之查核報告：「旗山分
    行王元宏經理、陳新發副理、職員乙○○、黃基宏於營業時
    間經常與同一客戶喝酒應酬，頻率一星期大約2 次，喝酒地
    點為行外餐廳、客戶家中、營業廳2 樓及經理室，偶爾會請
    女同仁輪流向客戶敬酒。職員乙○○、黃基宏會買酒邀王元
    宏經理於單位營業時間內自行小酌，在無客戶之情況下每月
    約1 、2 次…」，有前開查核報告1 份可按。查，原告於上
    班時間外出、或於對外營業時間在營業場所飲酒行為，雖屬
    行為失檢或具不良嗜好。惟按系爭工作規則第20條規定：「
    員工應接受上級主管合理之監督指揮，不得違抗，如有意見
    ，應於事前陳述，如遇主管有違背規章之指示時應予拒絕，
    並將情形陳報」，且被告之內部相關指令亦無不准員工外出
    喝酒，又原告係因受旗山分行最高主管即經理王元宏邀同，
    外出與業績相關之客戶飲酒，不僅未違反公司內規，亦未違
    背公司主管指揮，且某種程度係為公司利益；是尚難謂原告
    不忠勤敬業，而有害被告業務發展及永續經營。從而，被告
    依系爭工作規則第18條規定終止系爭勞動契約，即屬無據。
    又查，原告雖有於營業時間內，在旗山分行之營業場所飲酒
    行為，而有影響被告金融業形象；然經核原告前開違規情節
    ，係經過旗山分行最高主管即經理王元宏同意（見本院審卷
    第31頁），且在此之前，被告並未因原告喝酒行為而予懲處
    或警告，另被告亦未能提出證據或說明原告前開行為，有具
    體事實，已嚴重損害被告形象。據上，依原告之違規行為態
    樣、次數、前未受懲戒、對被告所營事業所生之危險或損失
    等綜合判斷，本件原告前開外出及在分行內飲酒行為，尚未
    達到應予解僱之程度。從而，被告主張原告經常飲酒行為，
    使民眾對被告之經營及商譽產生質疑，嚴重損害被告之形象
    ，違反系爭工作規則第18條、第66條第10款規定，予以記2
    次大過，並依系爭工作規則第13條第9 款規定終止系爭勞動
    契約云云，難謂為有理。
  5.準上而論，原告酒醉駕車、上班時間外出及在營業場所飲酒
    等行為，雖有不當，然尚未達勞基法第12 條 第1 項第4 款
    「情節重大」之程度，是被告依此終止系爭勞動契約，應屬
    過當，其終止系爭勞動契約為不合法。
  (二)原告請求給付薪資部分，有無理由？
  1.按僱用人受領勞務遲延者，受僱人無補服勞務之義務，仍得
    請求報酬，但受僱人因不服勞務所減省之費用，或轉向他處
    服勞務所取得，或故意怠於取得之利益，僱用人得由報酬額
    內扣除之；民法第487 條定有明文。又按「雇主不法解僱勞
    工，應認其拒絕受領勞工提供勞務之受領勞務遲延。勞工無
    補上開期間服勞務之義務，並得依原定勞動契約請求該期間
    之報酬」（最高法院89年度台上字第1405號判決要旨參照）
    。
  2.查，被告依勞基法第12條第1 項第4 款規定終止系爭勞動契
    約，並不合法，系爭勞動契約仍繼續存在，已如前述；是揆
    諸前揭說明，原告得依系爭勞動契約請求被告給付報酬。又
    原告於遭被告非法解僱後，並未任職其他公司行號，亦無工
    作收入，有原告之勞工保險被保險人投保資料表1 紙（見本
    院98年度審訴字第18號卷第46頁）可按；且原告每月薪資為
    31,760元，係於每月4 日預發當月薪資，此為兩造所不爭執
    。從而，原告請求給付自97年12月25日起至原告復職日止，
    每月薪資31,760元，及各自各該月5 日起至清償日止，按年
    百分之5 計算之利息，應屬有據。
六、綜上所述，被告以系爭人令終止系爭勞動契約，與勞基法第
    12條第1項第4款規定相違，自屬非法解僱，不生終止效力，
    是原告訴請確認兩造間之僱傭關係存在，為有理由，應予准
    許。又原告依系爭勞動契約及民法第487 條規定，請求被告
    應自97年12月25日起至原告復職日止，按月給付原告31,760
    元，及各自各該月5 日起至清償日止，按年息百分之5計 算
    之利息，為有理由，亦應准許。
七、本件事證已臻明確，兩造其餘陳述及攻擊防禦方法經本院斟
    酌後認均不影響本判決之結果，爰不再逐一詳予論述，附此
    敘明。
八、據上論結，本件原告之訴為有理由，依民事訴訟法第78條，
    判決如主文。
中    華    民    國    99    年     4    月     8    日
                  民事第五庭  法  官  洪榮家
正本係照原本作成。
如不服本判決，應於送達後20日內，向本院提出上訴狀並表明上
訴理由，如於本判決宣示後送達前提起上訴者，應於判決送達後
10日內補提上訴理由書（須附繕本）。
中    華    民    國    99    年     4    月     8    日
                              書記官  胡美儀

司法院資訊處製作；財團法人民間司法改革基金會備份。
